最高法院刑事判決　　　　　　　　　　　　　　　九十一年度台上字第一七五三號
　　上　 訴　 人　台灣高等法院台中分院檢察署檢察官
　　上訴人即被告　乙○○
　　被　　　　告　甲○○
右上訴人等因被告等偽造文書案件，不服台灣高等法院台中分院中華民國八十八年十
一月九日第二審判決（八十八年度上訴字第一四七七號，起訴案號：台灣彰化地方法
院檢察署八十六年度偵字第一０五０一號），提起上訴，本院判決如左：
    主  文
原判決關於乙○○部分撤銷，發回台灣高等法院台中分院。
其他上訴駁回。
    理  由
一撤銷發回部分
本件原判決認定上訴人即被告乙○○因積欠郭梅貞款項，遂與郭梅貞達成協議，由乙
○○以郭梅貞之名義參加被告甲○○所召集之民間互助會，再由乙○○按月將應給付
予郭梅貞之利息款項代為繳納該民間互助會之會款，乙○○遂先後以郭梅貞之名義參
加甲○○於民國八十三年一月十日及八十四年四月二十五日在彰化縣鹿港鎮頂厝里頂
厝巷十二之十號住處所召集之民間互助會，每會每月須繳納會款新台幣（下同）二萬
元，均採內標制，詎乙○○竟基於概括之犯意，分別於八十三年七月十日及八十五年
二月二十五日於各該互助會於上址開標時，竟於空白之標單上偽造郭梅貞之署押，並
書寫標金四千元而偽造標單後，持以標取以郭梅貞名義所參加之各該民間互助會之會
款，計分別標得六十八萬元及七十七萬六千元之會款，致使郭梅貞有受追償會款之虞
，自足以生損害於郭梅貞等情，因而撤銷第一審關於乙○○部分之判決，改判論處乙
○○連續行使偽造私文書，足以生損害於他人罪刑（處有期徒刑伍月，緩刑肆年），
固非無見。
惟查本件原判決固已於理由內說明乙○○以郭梅貞名義所參加甲○○召集之上開民間
互助會，應由郭梅貞行使競標方為妥適，為其所依憑之證據及理由，然據原判決所引
資為論證之乙○○自白，即乙○○於偵查中供稱：「因為我之前欠郭梅貞錢，她要我
幫她跟一個會……」、「是郭梅貞要求我去跟這個會，而我又欠郭梅貞錢，我以欠她
的利息去繳這些會錢，所以後來得標後，我問她是否要用錢，她不用，先六十萬借我
」、「因為是郭梅貞私下要我去跟的」、「互助會錢是我在繳的，是我以欠她的錢去
繳會錢的」、「……她要求我幫她參加一會，後來我即幫她參加一會，我將每月利息
在繳互助會錢有剩後再給她，當時我跟她講好以後標到互助會的錢是歸她，後來總共
跟了二個互助會，都是用我欠她的利息錢來繳的……」等語（見偵查卷第十二、十三
、二十、二十一、二十二、三十九、四十頁）；及第一審法院審理時，所供：「……
所以我以郭梅貞的名字參加互助會，用要付給她的利息錢支付互助會會款」云云（見
第一審卷第二十八頁），如屬無訛，乙○○之主觀認識，是否認為其係經郭梅貞之同
意以其名義參加民間互助會，並經郭梅貞同意（或授權）標到會款後始歸郭梅貞，亦
即乙○○是否有偽造標單之犯意，即不無再行推敲之餘地，實情若何，因關係乙○○
是否成立犯罪，自有調查之必要，且上開有利於乙○○之證據為何不採，並未據原判
決說明其理由，亦有理由欠備之違法。又依原判決事實之認定，乙○○第一次以郭梅
貞名義冒標之日期為八十三年七月十日，斯時本件第二次民間互助會尚未起會（按係
八十四年四月二十五日），則與乙○○第二次冒標（八十五年二月二十五日），能否
謂係基於概括犯意所為，亦有再加斟酌之處，如為不利於乙○○之認定時，自應併予
注意及之。檢察官及乙○○上訴意旨指摘原判決關於乙○○部分不當，尚非全無理由
，應認該部分有撤銷發回更審之原因。又原判決關於乙○○不另為無罪之諭知部分（
即詐欺部分），因公訴人認與撤銷發回部分，有裁判上一罪關係，基於審判不可分之
原則亦一併發回，合予指明。
二上訴駁回部分
按刑事訴訟法第三百七十七條規定，上訴於第三審法院，非以判決違背法令為理由，
不得為之。是提起第三審上訴，應以原判決違背法令為理由，係屬法定要件。如果上
訴理由狀並未依據卷內訴訟資料，具體指摘原判決不適用何種法則或如何適用不當，
或所指摘原判決違法情事，顯與法律規定得為第三審上訴理由之違法情形，不相適合
時，均應認其上訴為違背法律上之程式，予以駁回。本件檢察官對被告甲○○部分上
訴意旨略稱：本件民間互助會究係由郭梅貞自己加入或乙○○以郭梅貞之名義加入，
被告及乙○○之說法與郭梅貞之供詞相左，究係何人交付互助會款予被告，原審未查
清楚，顯然影響事實之認定。又原判決理由認定被告無罪，但原判決附表仍然認定被
告與乙○○共同基於意圖為自己不法所有之犯意聯絡，由乙○○冒用活會會員郭梅貞
之名義，偽造標單冒標，使不知情之活會會員陷於錯誤而交付會款給被告，致生損害
於郭梅貞及該互助會之會員等情，理由顯然矛盾云云。
惟查原審綜合其調查證據之結果，採信被告否認其有公訴意旨所指犯行之辯解，以被
告召集本件民間互助會伊始，並無不法所有之意圖，且乙○○既係以郭梅貞之名義參
加各該民間互助會，其以郭梅貞之名義標取各該互助會款，縱有不法，亦不能遽以推
測被告係與乙○○基於共同犯意聯絡而為，進而推論其有公訴意旨所指之刑責，此外
查無其他積極證據足以證明被告有公訴人所指偽造私文書之犯行，認其犯罪尚屬不能
證明，因而撤銷第一審關於被告此部分不當之判決，改判諭知其無罪，已詳述其證據
取捨及判斷之理由，核與卷證資料相符，從形式上觀察，並無違背法令之情形。按證
據之取捨及證據證明力之判斷，俱屬事實審法院之職權，苟無違背證據法則，自不能
指為違法。查原判決所引附表，係記載於判決理由欄乙甲○○部分一之內，旨在說明
公訴意旨所指被告涉嫌之犯罪事實，原判決並無引用該附表為其認定之犯罪事實，自
不生理由有無矛盾之問題，檢察官此部分上訴顯有誤會。其餘上訴意旨所指係屬證據
取捨及判斷之範疇，查並無上訴意旨所指違背證據法則之情形，為原審職權之適法行
使，尚不能指為違法。檢察官就被告偽造私文書部分之上訴，核與法律規定得為第三
審上訴理由之違法情形，不相適合，應認此部分之上訴為違背法律上之程式，予以駁
回。又被告甲○○另被訴詐欺部分，業據原審撤銷第一審不當之判決，改判諭知其無
罪，查該部分係刑事訴訟法第三百七十六條第四款之案件，既經第二審判決，自不得
上訴於第三審法院，此部分檢察官一併提起上訴，自非法之所許，應予駁回。
據上論結，應依刑事訴訟法第三百九十七條、第四百零一條、第三百九十五條前段，
判決如主文。
中      華      民      國    九十一    年      三      月    二十八    日
                              最高法院刑事第八庭
                                  審判長法官  莊  登  照
                                        法官  洪  明  輝
                                        法官  黃  一  鑫
                                        法官  魏  新  和
                                        法官  林  秀  夫
      右正本證明與原本無異
                                              書  記  官
中      華      民      國    九十一    年      四      月      四      日
